【裁判字號】    98,交抗,322
【裁判日期】    980331
【裁判案由】    聲明異議
【裁判全文】
臺灣高等法院臺中分院刑事裁定         98年度交抗字第322號
抗  告  人
即受處分人  甲○○
上列抗告人因聲明異議案件，不服臺灣苗栗地方法院中華民國98
年2月23日所為裁定（98年度交聲字第22號），提起抗告，本院裁
定如下：
    主  文
抗告駁回。
    理  由
一、原處分意旨略以：異議人即受處分人甲○○駕駛車牌號碼2W
    -4472號自用小客車，於民國（下同）97年12月16日21時20
    分許，行經臺北市○○○路○段185號前，為臺北市政府警察
    局南港分局警備隊警員舉發「拒絕接受酒精濃度測試之檢定
    」違規，異議人於上開違規通知單所載到案日期前不服提出
    申訴，經向原舉發機關調查結果，仍認異議人確有「拒絕接
    受酒精濃度測試之檢定」之違規事實，爰依道路交通管理處
    罰條例第35條第4項、第67條第2項（裁決書漏引）暨違反道
    路交通管理事件統一裁罰基準及處理細則第41條第4項之規
    定裁處罰鍰新臺幣（下同）6萬元，並吊銷駕駛執照，禁考3
    年之處分云云。
二、異議意旨略以：異議人有吹7、8次，沒酒味，吹了7、8次警
    察還推人，拒絕酒測要業績嗎？難以接受，烏盆伸冤；警察
    已經從零開始，吹就是沒酒味，警察還說萬一吹不會，拒絕
    酒測，要罰6萬，因為我像喝酒的樣子，爰依法聲明異議，
    請求撤銷原處分云云。
三、原裁定意旨略以：（一）異議人於97年12月16日21時20分許
    ，駕駛車牌號碼2W-4472號自用小客車，行經臺北市○○○
    路○段185號前之事實，業據異議人自承在卷，又其因「拒
    絕接受酒測」之違規，經臺北市政府警察局南港分局警備隊
    警員，依違反道路交通管理處罰條例第35條第4項當場掣單
    舉發，嗣經原處分機關於97年12月24日，以北市裁罰字第裁
    22（原裁定誤載為54）-AEX454953號裁決書，裁處異議人罰
    鍰新臺幣6萬元，並吊銷駕駛執照，及3年內禁考等情，有本
    件裁決書、送達證書、臺北市政府警察局南港分局舉發違反
    道路交通管理事件通知單等各1份附卷為憑。再者，原處分
    機關向原舉發機關即臺北市政府警察局南港分局函查上開違
    規事實，經該局於98年1月10日以北市警南分交字第0973151
    2600號函覆略以：「據執勤員警稱：執行巡邏勤務時，發現
    臺端駕駛車號2W-4472號自小客（貨）車情況不穩，當場攔
    停見聞臺端臉色紅潤身上散發濃厚酒精氣味，依法要求配合
    酒精濃度呼氣測試。臺端極度不配合測試，還以舌尖抵住測
    試吹氣口，前後共7次酒精濃度呼氣測試失敗，時經約40分
    鐘仍無法完成酒精濃度測試，當場依道路交通管理處罰條例
    第35條第4項（誤載為第1項）舉發。本案執勤員警保留錄影
    帶存證，並經臺端親自簽認收執違規通知單，故違規事實明
    確無誤。」有該局上開函文1份在卷可稽，是本件違規事實
    ，堪予認定。（二）次依證人即舉發本件違規之員警張由東
    ，於本院調查時具結證稱：「在185號前取締另一件違規停
    車，取締結束後，異議人開車經過我們取締地點，我與異議
    人對望一眼，異議人有踩剎車的現像，我合理懷疑酒駕或其
    它犯罪的情事，所以對他進行攔查，‧‧其後我發現他身上
    有濃厚的酒味，我詢問他有無喝酒，他堅持他沒有喝酒，所
    以我就請同事送酒測器過來，送過來後，我同事共有3位，
    多次對異議人說明，他假裝配合酒測，用舌頭頂住機器或有
    時吹一點就不吹之情形，做了7、8次，其間他脫衣服或跪拜
    要求我們原諒他1次，最後我們依法行事，多次對他說明請
    他配合，但他依然像之前一樣」、「（有無列印酒測值紙張
    ？）前面6、7次採樣失敗，因最後1次我們覺得異議人沒有
    誠意配合，所以就將酒測值列印出來，但數值是零」、「（
    吹氣時，他氣量足夠足？）螢幕顯示沒有進氣，或有時不吹
    」、「（你如何知道沒有進氣或不足？）我不是實際操作的
    人，是我同事，但我有幾次有看到螢幕顯示『＋』不夠，有
    時是完全沒有，一般通常要有2、3個『＋』才算成功」、「
    異議人身上有濃厚酒味，我同事也有聞到，依我一般經驗不
    是中午喝的，且不只一罐，他後來有假裝深呼吸的吹，在外
    觀看起來。」等語（見本院98年2月18日訊問筆錄），並提
    出當日錄影光碟、酒精濃度測試單存根聯及臺北市政府警察
    局南港分局員警工作記錄簿等各1份資為佐證；本院復當庭
    勘驗現場舉發過程之蒐證錄影內容，勘驗結果如下：「一、
    螢幕顯示時間是晚上8點52、53分左右開始實施酒測。二、
    異議人有說中午11點多有喝酒。三、異議人於施測過程中，
    有拉袖子、摸頭、一直講話、吹氣的動作好幾次，也有含著
    吹嘴、有對空哈氣、又向警跪拜，又陸續含著吹嘴，脫下外
    套，於8點57分左右，警察暫停施測，操作酒測器及取締其
    它案件，其間異議人又跪拜、講話，9點7分30秒左右，警察
    又開始施測，表示數據為0，請異議人含著吹嘴，異議人多
    次吹氣又放，警察說沒有吹，又叫異議人含著，警察又說氣
    不足，叫異議人再吹氣，此種情形多次。」（見同上訊問筆
    錄第4、5頁），勘驗光碟之內容核與證人所述情節相符，益
    徵異議人確有以消極地不吹氣之方式拒絕酒測。是異議人上
    開所辯，委無可取。（三）又酒精濃度測試器既係設計專用
    於對不特定對象測試吐氣所含酒精濃度之儀器，則其設計上
    自應以簡易為原則，即受測者僅需依正常方式吹氣，即可輕
    易達到檢測目的，受測者如願配合而依正常方式吹氣，應可
    得知檢驗結果。本件異議人如以正常方式吹氣實施酒精濃度
    測試，理應能藉由機器測試清楚顯示出數據，而不可能儀器
    毫無反應，且異議人於施測過程中，有時含著吹嘴、有時對
    空哈氣或有時含著吹嘴即放方式接受酒精測試，惟實際上均
    未將氣吹出，亦即以不正確方式消極抗拒測試，是異議人以
    消極不配合方式，以達拒絕接受酒精濃度測試之實，顯見異
    議人係以消極不作為之方式規避該儀器之測試，而此一消極
    不作為，在法律評價上應與積極拒絕接受酒測之行為相同。
    本件執勤警員依異議人當日經多次測試仍無法完成酒精濃度
    測試之檢定等客觀情事，始確定係出於異議人未配合酒測正
    確吹氣所致，乃舉發異議人拒絕酒精濃度測試之檢定，於法
    洵無違誤。本件聲明異議為無理由，應予駁回。綜上所述，
    本件異議人確有於前述時、地，有拒絕接受酒精濃度之測試
    檢定之違規事證明確。異議人上開所辯，無非圖卸之詞，不
    足採信。從而，原處分機關依據道路交通管理處罰條例第35
    條第4項、第67條第2項（裁決書漏引）之規定，裁處罰鍰6
    萬元，並吊銷駕駛執照，3年內禁考，其認事用法並無違誤
    ，裁罰亦無不當，本件異議為無理由，應予駁回云云。
四、抗告意旨如附件所示。
五、按汽車駕駛人，駕駛汽車經測試檢定酒精濃度超過規定標準
    者，處新臺幣1萬5千元以上6萬元以下罰鍰，並當場移置保
    管其車輛及吊扣其駕駛執照1年；汽車駕駛人拒絕接受第1項
    測試之檢定者，處新臺幣6萬元罰鍰，並當場移置保管其車
    輛及吊銷其駕駛執照。又汽車駕駛人，曾依第35條第4項前
    段之規定吊銷駕駛執照者，3年內不得考領駕駛執照，道路
    交通管理處罰條例第35條第1項第1款、第4項前段、第67條
    第2項分別定有明文。而前揭道路交通管理處罰條例第35條
    第4項之所以規定「拒絕酒精濃度測試檢定」除應課予罰鍰6
    萬元外，並應當場移置保管該汽車及吊銷該駕駛執照，較諸
    同條第1項規定飲酒駕車之處罰：「汽車駕駛人，駕駛汽車
    經測試檢定有酒精濃度超過規定標準者，處新臺幣1萬5千元
    以上6萬元以下罰鍰，並當場移置保管該汽車及吊扣其駕駛
    執照1年」，更為嚴厲，目的在於不使拒絕酒精濃度測試檢
    定之駕駛人反而獲得寬典，否則無異鼓勵駕駛人拒絕接受測
    試。再關於處罰基礎，係因人體內酒精含量由開始飲酒時之
    0％，依飲酒量漸漸累積增加，在完成飲酒時體內酒精含量
    達到最高，隨後依代謝率逐漸代謝。基此，倘駕駛人遭警員
    攔停後，積極拒絕接受酒精濃度測試檢定或消極推諉拖延酒
    精濃度測試檢定之時間，致其體內酒精濃度因時間經過而逐
    漸代謝降低，對於其他立即配合測試之駕駛人顯有不公，是
    內政部警政署93年12月1日警署交字第0930176754號函，就
    有關駕駛人接受呼氣酒精濃度測試，疑以吹氣不足等消極不
    配合行為，致酒精測試器無法成功分析酒測值，可否認定為
    「拒絕酒測」乙案，亦明確函釋：「說明：二有關『道路交
    通管理處罰條例』第35條第3項『拒絕接受酒精濃度檢測』
    之構成要件，本署前研提具體意見函請交通部釋示，案經交
    通部於90年8月14日以交路字第048748號函核復，本署並於
    90年8月23日以（90）警署交字第175739號函知各警察機關
    略以: 『如經警方明確告知駕駛人酒精濃度測試標準流程及
    方法後，駕駛人仍積極或消極拒絕測試 (如駕駛人不配合或
    以其他方式干擾酒精濃度檢測）即可判定為「拒絕接受酒精
    濃度檢測」』」在案。又內政部警政署復於92年1月6日以警
    署交字第09200043162號函頒之警察人員對酒後駕車當事人
    實施強制作為應注意事項及96年5月編印之警察機關分駐（
    派出）所常用勤務執行程序彙編有關酒後駕車取締程序均載
    明「酒後駕車未肇車，而汽車駕駛人拒絕接受酒精濃度測試
    檢定，未以顯然不當之言語或行動相加於執勤員警時，執勤
    員警應表明身分，並告知目前在執行取締酒後駕車勤務，請
    汽車駕駛人配合實施測試檢定，並向其說明實施酒精濃度測
    試檢定之程序，倘該汽車駕駛人拒絕接受酒精濃度測試檢定
    ，應運用技巧溝通、勸導或警告將依據道路交通管理處罰條
    例第35條第4項規定，處新臺幣6萬元罰鍰、當場移置保管車
    輛及吊銷其駕駛執照，且3年內不得考領。汽車駕駛人如仍
    拒絕接受酒精濃度測試檢定，應製單舉發，並當場移置保管
    其車輛。」本院亦認為有無「拒絕接受酒精濃度測試檢定」
    ，應以汽車駕駛人實質作為據以判斷，而不以汽車駕駛人有
    無親口表明拒絕接受酒精濃度測試檢定為據，否則汽車駕駛
    人雖未明示拒絕接受酒精濃度測試檢定，卻刻意消極推諉拖
    延接受酒精濃度測試檢定之時間，期使體內酒精濃度得因時
    間經過而代謝降低，即可規避酒精濃度超過規定標準而駕車
    之處罰，此不僅影響警方公權力之行使，更使取締酒醉駕車
    之執法，產生公平性之質疑。再者，依道路交通管理處罰條
    例第35條第4項之文義解釋，亦無從認知有意將汽車駕駛人
    消極推諉拖延接受酒精濃度測試檢定之情況排除在外。因此
    ，只要汽車駕駛人有「拒絕接受酒精濃度測試檢定」之實質
    作為，無論係積極明示不接受酒精濃度測試檢定或消極推諉
    拖延接受酒精濃度測試檢定之時間，均有道路交通管理處罰
    條例第35條第4項規定之適用。經查：本件受處分人甲○○
    於97年12月16日21時20分許，駕駛車牌號碼2W-4472號自用
    小客車，行經台北市○○路○段185號前，因遭攔檢拒絕酒測
    之行為，經台北市政府警察局南港分局以北市警交字第AEX4
    54953號違規通知單逕行舉發，其違規及舉發時間均為97年
    12月16日，嗣經原處分機關於97年12月24日以北市裁罰字第
    裁22-AEX454953號裁決書裁罰受處分人新台幣（下同）60,
    000元罰鍰，吊銷駕駛執照，3年內禁考等事實，有台北市政
    府警察局舉發違反道路交通管理事件通知單及台北市交通事
    件裁決所違反道路交通管理事件裁決書、送達證書等影本各
    1紙附卷可稽，是受處分人之違規事實，足堪認定。受處分
    人雖辯稱只中午喝一瓶啤酒，對酒測器吹多次，並無酒味，
    請求傳喚車主證明其無飲酒云云。然查執勤員警於原審提出
    之臺北市政府警察局南港分局員警工作記錄簿影本，受處分
    人前一位及後一位經酒測之人，酒測器列印之酒精濃度測定
    值列印單均載有溫度、歸零及測定值等之項目資料，惟受處
    分人經酒測酒精濃度測定值列印單上卻未有上開項目，足認
    受處分人酒測時未配合對酒測器吹出足夠檢驗之氣，使該機
    器無法依設定標準測驗其身體之酒精濃度，並以此消極方式
    拒絕酒測。又受處分人前一位酒測之人，其酒精濃度測定值
    為０，亦顯見如身體內酒精濃度為０，該機器亦可檢驗出，
    益見受處分人辯稱業經酒測無酒味，並不足取。又本件事證
    已臻明確，受處分人請求傳喚車主證明其並未飲酒云云，核
    無必要，附此說明。綜上，足證受處分人上開所辯，顯係飾
    卸之詞，不足憑採，是其上開違規行為堪以認定。原處分機
    關依據道路交通管理處罰條例第35條第4項、第67條第2項（
    裁決書漏引）之規定，裁處受處分人罰鍰6萬元，並吊銷駕
    駛執照，3年內禁考云云，於法並無不合。原審調查後予以
    維持，並駁回受處分人之異議，核無違誤。受處分人抗告意
    旨徒憑己見，任意指摘原裁定不當，並無理由，應予駁回。
六、據上論結，應依道路交通案件處理辦法第26條、刑事訴訟法
    第412條，裁定如主文。
中    華    民    國      98     年    3  月    31    日
            刑事第八庭  審判長法  官  羅  得  村
                              法  官  張  靜  琪
                              法  官  劉  榮  服
以上正本證明與原本無異。
不得再抗告。
                              書記官  江  玉  萍
中    華    民    國      98     年    4  月    1     日


司法院資訊處製作；財團法人民間司法改革基金會備份。
